【裁判字號】    98,交聲,884
【裁判日期】    990914
【裁判案由】    違反道路交通管理處罰條例聲明異議
【裁判全文】
臺灣新竹地方法院交通事件裁定         98年度交聲字第884號
移送機關即
原處分機關  交通部公路總局新竹區監理所新竹市監理站
異  議  人
即受處分人  甲○○
上列異議人因違反道路交通管理處罰條例案件，對於交通部公路
總局新竹區監理所新竹市監理站98年11月27日竹監新四字第裁51
-ZAQ090859、裁51-ZAQ090868、裁51-ZBP039225、裁51-ZBQ0265
66、裁51-ZCQ022052、裁51-ZCQ022055、裁51-ZBQ026567號所為
之違反道路交通管理事件裁決處分，均聲明異議，本院裁定如下
：
    主    文
原處分均撤銷。
    理    由
一、原處分意旨略以：異議人即受處分人甲○○所有之車牌號碼
    8D－4867號自用小客車，先後於附表一至七所示之時間、地
    點，各有附表編號一至七所示之違規行為，經原舉發單位逕
    行舉發，原處分機關並據以裁處異議人罰鍰新臺幣（下同）
    4,000元（附表編號一至三）及3,000元（附表編號四至七）
    。
二、聲明異議意旨略以：伊之配偶莊克士固有於附表編號一至七
    所示之時間，駕駛上開自小客車，行經附表編號一至七所示
    之地點，惟ETC的設計不良，如果卡片存款不足，應該還是
    照扣錢，把存款設為負值，蓋案外人莊克士曾於民國98年6
    月初在高速公路遠通公司的營業單位將1,000元存入卡片，
    並問當場服務人員是否原卡片尚有餘額？經告知尚有餘額，
    就沒有懷疑曾經有違例被舉發過，遠通公司雖表示曾於98年
    5月30日及同年6月6日用簡訊通知案外人莊克士違例事件，
    然用簡訊通知並非正常軌道，案外人莊克士雖有手機，但很
    少使用，更不會接收簡訊（太多詐騙與廣告事件），遠通公
    司應該先問伊聯絡方法，伊每天使用電子信件（Email），
    為何不用Email通知？再過幾年就要全面實施電子化，建議
    遠通公司將ETC收費卡弄好一點，才不會造成更多紛爭，例
    如：每次通過收費站時卡片應該顯示出尚有多少餘額，讓駕
    駛人知道自己的存款情形。為此，爰依法聲明異議，請求撤
    銷原處分等語。
三、按汽車行駛高速公路，於駛進收費站前，應依標誌指示預為
    減速慢行，並依規定標誌、標線、號誌指示或交通勤務警察
    指揮順序行駛過站繳費，高速公路及快速公路交通管制規則
    第23條定有明文。次按「汽車行駛於應繳費之公路、橋樑、
    隧道或輪渡，不依規定繳費者，處汽車所有人或駕駛人新臺
    幣（下同）3,000 元以上6,000 元以下罰鍰，並追繳欠費」
    ，道路交通管理處罰條例第27條第1 項定有明文。又交通部
    臺灣區○道○○○路局（以下簡稱高公局）為辦理電子收費
    申裝及欠費追繳作業，依據「公路通行費徵收管理辦法」相
    關規定訂定「交通部臺灣區○道○○○路局電子收費申裝及
    欠費追繳作業注意事項」；依上開辦法第15條規定，用路人
    不依規定繳費者，營運單位應依用路人不同之欠費行為，依
    本局（指高公局）查明之車籍資料，製發「補繳通行費及作
    業處理費通知單」，追繳通行費並加收作業處理費用；用路
    人應於通知單所列之繳費期限內完成補繳程序，逾期未繳納
    則移送相關警察單位依法處理，96年6月4日修正發布之注意
    事項第1點、第13點第1項、第17點第3項亦分別訂有明文。
四、經查：
（一）本件異議人甲○○所有之車牌號碼8D－4867號自用小客車
      ，先後於附表一至七所示之時間、地點，因汽車行駛於應
      繳費之公路不依規定繳費（卡片餘額不足），經通知補繳
      ，逾期仍未補繳之違規行為，而分別為如附表編號一至七
      所示之舉發單位執勤員警製單舉發一節，為異議人所不爭
      執，並有交通部台灣區○道○○○路后里收費站99年7月8
      日高后稽字第0990001258號函暨其檢附之內政部警政署國
      道公路警察局舉發違反道路交通管理事件通知單（下稱違
      規通知單）、遠通電收股份有限公司99年7月29日總發字
      第09900758號函暨其所附車輛交易紀錄、客戶服務系統畫
      面、補繳通行費及作業處理費通知單範本、送達證書等附
      卷供參（見本院卷第31至33、38至50頁），自堪信為真實
      。
（二）按行政機關得依法規將其權限之一部分，委託民間團體或
      個人辦理，行政程序法第16條第1項定有明文。次按公路
      主管機關興建之公路，有法定情形之一者，得向通行之汽
      車徵收通行費；前項徵收通行費之作業程序、收費設施設
      置、收費方式、收費車種、費率、作業管理、停徵或免徵
      規定、欠費追繳、收取追繳作業費用及委託其他機關（構
      ）辦理等事項之辦法，由交通部定之，公路法第24條第1
      項、第2項亦有明文。而公路通行費徵收管理辦法係依據
      公路法第24條第2項之規定訂定，並於該辦法第17條明定
      徵收機關得委託民間機構辦理公路通行費徵收業務。是高
      公局係依上揭規定將國道高速公路通行費徵收業務委託遠
      通電收股份有限公司辦理，先予敘明之。復按處理違反道
      路交通管理事件，有關文書送達之程序，依行政程序法之
      規定，違反道路交通管理事件統一裁罰基準及處理細則第
      5條亦定有明文；又關於汽車行駛於應繳納通行費之國道
      高速公路未依規定繳費時，既應由遠通電收股份有限公司
      依高公局查明之車籍資料寄發補繳通知單通知用路人補繳
      ，則「交通部臺灣區○道○○○路局委託遠通電收股份有
      限公司補繳通行費及作業處理費通知單」之書面通知，仍
      應依上開規定送達，自不待言。
（三）再者，警察單位所開具之舉發違反道路交通管理事件通知
      單對於違規之行為人，產生：(1)確認其違規事實之效果；
      (2)作為繳納法定最低額罰鍰之處分依據；(3)產生必須於到
      案期限內遵期到案陳述聽候裁決之作為義務。是既已對違
      規行為人產生各種規制之法律效果，自屬行政處分，而行
      政處分欲對外發生效力，須為相對人所知悉，是以行政程
      序法第110條第1項規定有：「書面之行政處分自送達相對
      人及已知之利害關係人起；書面以外之行政處分自以其他
      適當方法通知或使其知悉時起，依送達、通知或使知悉之
      內容對其發生效力」。又違反道路交通管理事件統一裁罰
      基準及處理細則第11條規定：「行為人有本條例之情形者
      ，應填製舉發違反道路交通管理事件通知單，並於被通知
      欄予以勾記，其通知聯依下列規定辦理：．．．三、逕行
      舉發者，應按已查明之資料填註車牌號碼、車輛種類、車
      主姓名或地址，並於通知單上方空白處加註逕行舉發之文
      字後，由舉發機關送達被通知人。」，是以違規通知單應
      合法送達予受通知人，始生效力，亦即警察機關應係於違
      規通知單合法送達予受通知人後，始完成舉發之程序而發
      生效力。
（四）另按出境二年以上，應為遷出登記；我國國民出境後，未
      持我國護照或入國許可證入境者，其入境之期間，仍列入
      出境二年應為遷出登記期間之計算，戶籍法第16條第3項
      本文、第4項規定甚明；又依第16條第3項規定應為出境人
      口之遷出登記者，其戶籍地戶政事務所得逕行為之，同法
      第42條定有明文。查本件異議人雖於93年9月17日起設籍
      於新竹市○○路175巷17號8樓之4，此有個人除戶資料查
      詢結果在卷為憑（見本院卷第53頁），惟異議人於94年7
      月4日持中華民國護照出境，迄99年7月3日方行入境，新
      竹市北區戶政事務所即依前揭戶籍法之規定，逕於96年8
      月8日辦理遷出登記（戶籍遷出國外），而異議人回國後
      直於99年7月16日始於臺北市○○路○段295巷18弄8號5樓
      其配偶莊克士戶內恢復戶籍乙情，有新竹市北區戶政事務
      所99年9月2日竹市北戶字第0990004480號函暨其所附戶籍
      謄本、入出境資訊連結作業等存卷可查（見本院卷第67至
      70頁），是異議人於附表編號一至七所載之違規時間，在
      我國境內並無住居所等情，堪可認定。從而，遠通電收股
      份有限公司寄發之高速公路通行費催繳通知單及舉發單位
      填製之違規通知單均應依行政程序法第86條之規定於外國
      為送達，或依同法第78條之規定公示送達，方屬合法。
（五）然觀諸卷附遠通電收股份有限公司於98年6月26日及同年7
      月13日寄送之催繳通知單及附表編號四至七所示之違規通
      知單均係送達至異議人之車籍地址即新竹市○○路175巷1
      7號8樓之4，附表編號一至三所示之違規通知單雖改送新
      竹市○○路○段101號清大西院53號2樓之地址，惟均係寄
      存送達，此有內政部警政署國道公路警察局送達證書、高
      速公路局委託遠通電收股份有限公司辦理電子收費業務送
      達證書、車號查詢汽車車籍等附卷可考（見本院卷第34、
      35、44至50、65頁），本件異議人雖未依道路交通安全規
      則第24條第1項之規定向公路監理機關申請變更車籍地址
      ，惟遠通電收股份有限公司及舉發單位既應依前揭規定送
      達，且異議人之戶籍究係設於何處？應向何處所為送達等
      攸關行政處分是否對外發生效力之重要事項，高公局及舉
      發單位本即負有查明之義務，實際上亦非窒礙難行。本件
      高速公路通行費催繳通知單、違規通知單之送達，均未依
      行政程序法第78、86條之規定對於異議人為國外送達或公
      示送達，已如前述，揆諸前揭說明，送達程序均於法尚有
      未合，當不生合法送達之效力。
五、綜上，本件異議人所有之前揭自小客車固有於附表編號一至
    七所示之時間、地點，行經收費站未繳費之事實，然遠通電
    收股份有限公司之通行費催繳通知單及舉發單位製發之違規
    通知單既均未合法送達予異議人，是本件即不符合道路交通
    管理處罰條例第27條第1項所定之處罰要件，而交通違規事
    件之處罰，必須該違規事件業經合法舉發為前提；於逕行舉
    發之案件，猶須將違規通知單送達予違規人，始生舉發之效
    力。原處分機關未予查明，遽為本件裁罰，均尚有未洽，異
    議人之異議為有理由，爰撤銷原處分，並應由原處分機關另
    為適法之處理。
據上論斷，應依道路交通案件處理辦法第20條，裁定如主文。
中    華    民    國    99    年    9     月    14    日
                  交通法庭    法  官   蔡欣怡
如不服本裁定，應於送達後5 日內向本院提出抗告狀。
以上正本證明與原本無異。
中    華    民    國    99    年    9     月    14    日
                              書記官   曾柏方
附表：
┌──┬────┬────┬─────────────┬──────┬────┬─────┬─────┐
│編號│違規時間│違規地點│ 違    規    事    實     │裁決書字號  │舉發機關│原舉發通知│裁罰內容  │
│    │        │        │                          ├──────┤        │單所載應到│（新臺幣）│
│    │        │        │                          │舉發通知單  │        │案日期    │          │
├──┼────┼────┼─────────────┼──────┼────┼─────┼─────┤
│ 一 │98年7月 │泰山收費│汽車行駛於應繳費之公路，不│51-ZAQ090859│國道公路│98年9月11 │4,000元   │
│    │11日    │站北（第│依規定繳費（卡片餘額不足）├──────┤警察局第│日        │          │
│    │        │9車道） │                          │公警局交字第│一警察隊│          │          │
│    │        │        │                          │ZAQ090859 號│泰山分隊│          │          │
├──┼────┼────┼─────────────┼──────┼────┼─────┼─────┤
│ 二 │98年7月 │泰山收費│汽車行駛於應繳費之公路，不│51-ZAQ090868│國道公路│98年9月11 │4,000元   │
│    │11日    │站南（第│依規定繳費（卡片餘額不足）├──────┤警察局第│日        │          │
│    │        │12車道）│                          │公警局交字第│一警察隊│          │          │
│    │        │        │                          │ZAQ090868號 │泰山分隊│          │          │
├──┼────┼────┼─────────────┼──────┼────┼─────┼─────┤
│ 三 │98年7月 │楊梅收費│汽車行駛於應繳費之公路，不│51-ZBP039225│國道公路│98年9月11 │4,000元   │
│    │11日    │站南（第│依規定繳費（卡片餘額不足）├──────┤警察局第│日        │          │
│    │        │8車道） │                          │公警局交字第│二警察隊│          │          │
│    │        │        │                          │ZBP039225號 │楊梅分隊│          │          │
├──┼────┼────┼─────────────┼──────┼────┼─────┼─────┤
│ 四 │98年7月 │造橋收費│汽車行駛於應繳費之公路，不│51-ZBQ026566│國道公路│98年9月26 │3,000元   │
│    │26日    │站南（第│依規定繳費（卡片餘額不足）├──────┤警察局第│日        │          │
│    │        │8車道） │                          │公警局交字第│二警察隊│          │          │
│    │        │        │                          │ZBQ026566號 │造橋分隊│          │          │
├──┼────┼────┼─────────────┼──────┼────┼─────┼─────┤
│ 五 │98年7月 │后里收費│汽車行駛於應繳費之公路，不│51-ZCQ022052│國道公路│98年9月26 │3,000元   │
│    │26日    │站南（第│依規定繳費（卡片餘額不足）├──────┤警察局第│日        │          │
│    │        │8車道） │                          │公警局交字第│三警察隊│          │          │
│    │        │        │                          │ZCQ022052號 │泰安分隊│          │          │
├──┼────┼────┼─────────────┼──────┼────┼─────┼─────┤
│ 六 │98年7月 │后里收費│汽車行駛於應繳費之公路，不│51-ZCQ022055│國道公路│98年9月26 │3,000元   │
│    │26日    │站北（第│依規定繳費（卡片餘額不足）├──────┤警察局第│日        │          │
│    │        │7車道） │                          │公警局交字第│三警察隊│          │          │
│    │        │        │                          │ZCQ022055號 │泰安分隊│          │          │
├──┼────┼────┼─────────────┼──────┼────┼─────┼─────┤
│ 七 │98年7月 │造橋收費│汽車行駛於應繳費之公路，不│51-ZBQ026567│國道公路│98年9月26 │3,000元   │
│    │26日    │站北（第│依規定繳費（卡片餘額不足）├──────┤警察局第│日        │          │
│    │        │7車道） │                          │公警局交字第│二警察隊│          │          │
│    │        │        │                          │ZBQ026567號 │造橋分隊│          │          │
└──┴────┴────┴─────────────┴──────┴────┴─────┴─────┘

司法院資訊處製作；財團法人民間司法改革基金會備份。
